【裁判字號】    98,訴,1301
【裁判日期】    990526
【裁判案由】    商業會計法等
【裁判全文】
臺灣桃園地方法院刑事判決              98年度訴字第1301號
公  訴  人  臺灣桃園地方法院檢察署檢察官
被      告  甲○○
選任辯護人  江仁俊律師
上列被告因違反商業會計法等案件，經檢察官提起公訴（98年度
偵緝字第818 號），被告於審理時對檢察官起訴事實為有罪之陳
述，經本院當庭裁定依簡式審判程序審理，判決如下：
    主  文
甲○○公司負責人，因公司為納稅義務人以不正當方法逃漏稅捐
，累犯，處有期徒刑伍月，如易科罰金，以銀元佰元即新臺幣
玖佰元折算壹日，減為有期徒刑貳月又拾伍日，如易科罰金，以
銀元佰元即新臺幣玖佰元折算壹日；又商業負責人，以明知為
不實之事項，而填製會計憑證，累犯，處有期徒刑陸月，如易科
罰金，以銀元佰元即新臺幣玖佰元折算壹日，減為有期徒刑
月，如易科罰金，以銀元佰元即新臺幣玖佰元折算壹日。應執
行有期徒刑伍月，如易科罰金，以銀元佰元即新臺幣玖佰元折
算壹日。
    事實及理由
一、犯罪事實：甲○○係址設桃園縣八德市○○路1178巷3 號1
    樓之「穗永實業有限公司」（以下簡稱穗永公司）之負責人
    ，為稅捐稽徵法第47條所定之公司負責人及公司法第8 條規
    定之負責人。緣其所經營之穗永公司實際僅向彰凱企業有限
    公司（下稱彰凱公司）購買皮革貨物約新臺幣（以下同）80
    0,000 元，竟將如附表所示彰凱公司所開立之不實統一發票
    5 紙，銷售額合計達新臺幣（以下同）3,146,720 元，全部
    列為進項憑證，據以填載在穗永公司營業人銷售額與稅額申
    報書上（此部分不構成填載不實會計憑證罪，詳後述），以
    示向彰凱公司進貨後，併同各該統一發票，於93年9 月16日
    持向財政部臺灣省北區國稅局桃園縣分局申報營業稅，申報
    扣抵稅額157,336 元，而以此不正當方法逃漏營業稅117,33
    6 元【計算式：3,146,720 元－800,000 元＝2,346,720 元
    ；2,346,720 元×0.05＝117,336 元】。又甲○○亦為商業
    會計法所稱之商業負責人，明知穗永公司僅實際銷貨約100,
    000 元之貨物予彰凱公司，竟基於填製不實會計憑證及幫助
    他人逃漏營業稅捐之犯意，於93年10月間某日，虛偽填製不
    實之穗永公司統一發票1 張（發票號碼：BU00000000，銷售
    額1,400,000 元，稅額70,000元），交予彰凱公司充當進項
    憑證，嗣彰凱公司即持上開統一發票申報扣抵銷項稅額，以
    此方式幫助彰凱公司逃漏營業稅65,000元【計算式：1,400,
    000 元－100,000 元＝1,300,000 元；1,300,000 元×0.05
    ＝65,000元】，足以生損害於稅捐稽徵機關對於稅捐稽徵之
    正確性。
二、證據名稱：
  (一)被告甲○○在本院審理時之自白。
  (二)證人即彰凱公司負責人乙○○在本院審理時之證述。
  (三)財政部臺灣省北區國稅局桃園縣分局98年10月20日北區國稅
    桃縣三字第0981051621號函及函附營業人銷售額與稅額申報
    書、進銷項憑證明細資料表。
  (四)財政部臺灣省北區國稅局桃園縣分局98年12月30日北區國稅
    桃縣三字第0981043574號函。
  (五)附表所示統一發票影本5紙。
  (六)彰凱公司營業稅年度資料查詢銷項去路明細、進項來源明細
    影本各1份。
  (七)穗永公司營業稅稅籍資料查詢作業列印資料影本1紙。
三、新舊法之比較適用：
  (一)按被告行為後，商業會計法於95年5 月24日修正公布全文83
    條，並自公布日施行，商業會計法第71條第1 款於修正前、
    後，構成要件並未修正，但原規定之法定刑為「5 年以下有
    期徒刑、拘役或科或併科新臺幣15萬元以下罰金」，修正後
    提高為「5 年以下有期徒刑、拘役或科或併科新臺幣60萬元
    以下罰金」，是比較修正前、後之法條規定，自以修正前之
    規定較有利於被告。
  (二)又被告行為後，刑法於94年2 月2 日修正公布，95年7 月1
    日施行，修正後刑法第2 條第1 項規定：「行為後法律有變
    更者，適用行為時之法律。但行為後之法律有利於行為人者
    ，適用最有利於行為人之法律。」，係規範行為後法律變更
    所生新舊法律比較適用之準據法，於新法施行後，應適用修
    正後刑法第2 條第1 項之規定，為「從舊從輕」之比較（此
    條項規定，僅係新、舊法之比較適用之宣示性指導原則，並
    非實體刑罰法律，自不生行為後法律變更之比較適用問題）
    。且比較時應就罪刑有關之共犯、未遂犯、想像競合犯、牽
    連犯、連續犯、結合犯，以及累犯加重、自首減輕暨其他法
    定加減原因（如身分加減）與加減例等一切情形，綜其全部
    罪刑之結果而為比較（最高法院95年第8 次刑事庭會議決議
    參照）。
    1.關於罰金法定刑之最低度部分，由修正前刑法第33條第5
      款規定為銀元1 元以上，依罰金罰鍰提高標準條例第1 條
      前段提高為10倍，提高後再折算新臺幣為30元以上，修正
      後刑法第33條第5 款則修正為新臺幣1,000 元以上，以百
      元計算；比較修正前、後刑法關於罰金刑最低度部分，以
      修正前刑法較有利於被告。
    2.刑法第55條關於牽連犯之規定，亦經修正刪除，被告本案
      所為填製不實會計憑證罪與幫助逃漏稅捐罪之犯行於刑法
      修正前，2 罪間有方法、目的之牽連關係，為牽連犯，應
      從一重處斷，而刑法修正後應分論併罰，是修正前之規定
      對被告較為有利。
    3.關於累犯部分，修正前刑法第47條規定「受有期徒刑之執
      行完畢，或受無期徒刑或有期徒刑一部之執行而赦免後，
      5 年以內再犯有期徒刑以上之罪者，為累犯，加重本刑至
      二分之一」。修正後刑法第47條第1 項則規定「受徒刑之
      執行完畢，或一部之執行而赦免後，5 年以內故意再犯有
      期徒刑以上之罪者，為累犯，加重本刑至二分之一」，該
      法第49條並刪除：「累犯之規定，於前所犯之罪依軍法受
      裁判者，不適用之」之規定；修正後刑法對累犯之要件，
      已有限縮；新舊法就累犯之要件，既因此而有變動，自屬
      行為後法律有變更，亦非僅屬文字修正，應有新舊法比較
      適用之問題（最高法院97年度臺上字第1408號判決參照）
      ，並以修正後之規定較有利於被告。
    4.關於刑法第41條第1 項前段易科罰金之折算標準部分，被
      告行為時之易科罰金折算標準，修正前罰金罰鍰提高標準
      條例第2 條（現已刪除）規定，就其原定數額銀元1 元以
      上3 元以下提高為100 倍折算1 日，則被告行為時之易科
      罰金折算標準，應以銀元100 元以上300 元以下折算1 日
      ，折算為新臺幣即以新臺幣300 元以上900 元以下折算1
      日，修正後之刑法第41條第1 項前段則規定：「犯最重本
      刑為5 年以下有期徒刑以下之刑之罪，而受6 個月以下有
      期徒刑或拘役之宣告者，得以新臺幣1,000 元、2,000 元
      或3,000 元折算1 日，易科罰金。」，比較修正前後之易
      科罰金折算標準，以修正施行前之規定，較有利於被告，
      依修正後刑法第2 條第1 項前段之規定，應適用行為時即
      修正前刑法第41條第1 項前段、修正前罰金罰鍰提高標準
      條例第2 條之規定較有利於被告。
    5.關於刑法第51條數罪併罰部分，修正前刑法第51條第5 款
      規定：「宣告多數有期徒刑者，於各刑中之最長期以上，
      各刑合併之刑期以下，定其刑期。但不得逾20年」，修正
      後刑法第51條第5 款則規定：「宣告多數有期徒刑者，於
      各刑中之最長期以上，各刑合併之刑期以下，定其刑期。
      但不得逾30年」，經比較結果，修正後刑法並非較有利於
      被告。
    6.綜合上述各條文修正前、後之比較，揆諸前揭最高法院決
      議及修正後刑法第2 條第1 項規定之「從舊從輕」原則，
      被告所犯本案，以上開修正前刑法之規定較有利於被告，
      應一體適用修正前刑法之規定。
四、論罪科刑：
  (一)按公司為法人，公司負責人為自然人，二者在法律上並非同
    一人格主體。公司負責人為公司之代表，其為公司所為行為
    ，應由公司負責。故公司負責人為公司以不正當方法逃漏稅
    捐，因納稅義務人為公司，其所觸犯稅捐稽徵法第41條之罪
    之犯罪或受罰主體，仍為公司，而非公司負責人，僅因公司
    於事實上無從擔負自由刑之責任，基於刑事政策上之考慮，
    同法第47條第1 款將納稅義務人之公司應處徒刑之規定，轉
    嫁於公司負責人。再按商業會計法上之商業會計憑證，分為
    原始憑證及記帳憑證，支出傳票、轉帳傳票均屬記帳憑證，
    商業會計法第15條、第17條分別定有明文；另統一發票係屬
    所謂原始憑證，記帳人員據以填製之現金支付傳票、轉帳傳
    票等，則為記帳憑證。是核被告所為，係犯稅捐稽徵法第47
    條第1 款、第41條之逃漏稅捐罪；修正前商業會計法第71條
    第1 款之填載不實會計憑證罪、稅捐稽徵法第43條第1 項幫
    助他人逃漏稅捐罪。
  (二)又被告所犯填製不實會計憑證、幫助他人逃漏稅捐2 罪間，
    有方法、目的之牽連關係，應依修正前刑法第55條之規定，
    從一重之違反修正前商業會計法第71條第1 款之填製不實會
    計憑證罪處斷。
  (三)被告所犯稅捐稽徵法第47條第1 款、第41條部分，乃屬代罰
    之性質，並非因其本身之犯罪而負刑責，自與其本身為犯罪
    主體所犯其他罪名間，無從成立牽連犯關係，而應分論併罰
    ，是被告所犯上開逃漏稅捐罪及填製不實會計憑證罪，應予
    分論併罰。
  (四)又公訴意旨起訴被告幫助他人逃漏稅捐部分，雖經蒞庭檢察
    官在本院99年2 月2 日行準備程序時表示就起訴書犯罪事實
    欄(二)所載犯罪事實，應僅構成填製不實會計憑證罪等語（見
    本院卷第16頁反面），然本案被告、證人乙○○均堅稱穗永
    公司、彰凱公司確有實際交易，可見彰凱公司尚非全然屬虛
    設行號，則就有實際交易部分，依法自應繳納稅捐，是縱稅
    捐稽徵機關將彰凱公司註記為虛設行號（參本院審訴卷第32
    頁），亦不拘束本院，此部分既經公訴人起訴，本院自應予
    以審理。
  (五)末查，被告前於89年間因詐欺案件，經本院於92年5 月2 日
    以89年度易字第2885號判決判處有期徒刑4 月，上訴後，臺
    灣高等法院於92年10月30日以92年度上易字第2682號判決駁
    回上訴確定，而於93年3 月1 日易科罰金執行完畢，有卷附
    臺灣高等法院被告前案紀錄表1 份可稽，其受有期徒刑之執
    行完畢後，5 年以內故意再犯有期徒刑以上之本案各罪，均
    為累犯，各應依修正前刑法第47條之規定加重其刑。
  (六)爰審酌被告以收取及開立不實統一發票方式逃漏稅捐、幫助
    他人逃漏稅捐，影響國家課稅之正確性及公平性，兼衡被告
    犯罪之動機、目的、穗永公司逃漏稅捐之金額、幫助彰凱公
    司逃漏稅捐之金額，暨犯後終能坦承犯行之態度等一切情狀
    ，各量處如主文所示之刑，並均依修正前刑法第41條第1 項
    前段、修正前罰金罰鍰提高標準條例第2 條之規定，諭知易
    科罰金之折算標準，以示懲儆。
  (七)又中華民國96年罪犯減刑條例自96年7 月16日施行，該條例
    第5 條規定：「本條例施行前，經通緝而未於中華民國96年
    12 月31 日以前自動歸案接受偵查、審判或執行者，不得依
    本條例減刑。」，係指96年7 月16日上開減刑條例施行前經
    通緝，而未於同年12月31日前自動歸案者，不得依該條例減
    刑；如係該條例施行後始行通緝者，不論是否自動歸案，均
    無上開不得減刑規定之適用（最高法院96年度臺非字第332
    號判決意指參照）。本件被告所犯上開2 罪之犯罪時間，均
    在96 年4月24日以前，悉合於中華民國96年罪犯減刑條例之
    減刑條件（被告雖前經臺灣桃園地方法院檢察署於97年12月
    15 日 發佈通緝，而於98年5 月13日經緝獲到案，惟被告既
    係於減刑條例施行後始遭通緝，自無上開減刑條例第5 條規
    定之適用），爰依該條例第2 條第1 項第3 款之規定，各予
    以減其刑期2 分之1 ，併均依修正前刑法第41條第1 項前段
    、修正前罰金罰鍰提高標準條例第2 條之規定，諭知易科罰
    金之折算標準，並依修正前刑法第51條第5 款之規定，定其
    應執行刑及依修正前刑法第41條第1 項前段、修正前罰金罰
    鍰提高標準條例第2 條之規定，諭知易科罰金之折算標準。
五、公訴意旨另以：(一)被告甲○○明知其向彰凱公司取得之如附
    表所示統一發票係屬不實，仍登載在營業人銷售額與稅額申
    報書，向財政部臺灣省北區國稅局申報扣抵銷項稅額，此部
    分亦涉有違反商業會計法第71條第1 款之商業負責人明知為
    不實事項而填製會計憑證罪嫌。惟按公司、行號向稅捐稽徵
    機關申報營業稅，係履行其公法上納稅之義務，並非業務行
    為。又營業人銷售額與稅額申報書，係公司、行號每2 月向
    稅捐稽徵機關申報當期之銷售額與稅額之申報書，並非證明
    會計事項發生之會計憑證，核非刑法第215 條之業務上文書
    登載不實罪與商業會計法第71條第1 款之不實填製會計憑證
    罪之規範範疇（參照最高法院84年度台上字第5999號、95年
    度台上字第1477號判決要旨），是被告擔任負責人之穗永公
    司固有依據如附表所示不實之統一發票而填製營業人銷售額
    與稅額申報書，惟因該申報書乃係申報稅捐所必須附帶填寫
    ，核屬履行其公法上納稅之義務，亦非商業會計法第二章所
    規定之會計憑證甚明，公訴意旨認此部分涉有商業會計法第
    71條第1 款之填製不實會計憑證罪嫌，自有誤會，此部分原
    應為無罪之諭知，惟公訴意旨認此部分與前開本院論罪科刑
    之填製不實會計憑證罪間，有修正前刑法連續犯之裁判上一
    罪關係，爰不另為無罪之諭知。(二)又起訴書犯罪事實欄固認
    定穗永公司逃漏稅捐之金額為157,336 元，另幫助彰凱公司
    逃漏稅捐之金額為70,000元。然被告在本院審理時已坦承雖
    有與彰凱公司實際交易，但所取得或開立之統一發票確有虛
    開之情，核與證人乙○○在本院審理時證述情節大致相同（
    見本院卷第38頁反面-40 頁），且穗永公司、彰凱公司間之
    實際交易金額相對於所取得或開立之發票銷售額，實屬少額
    ，被告既已坦承犯行，應無故為就此爭執之必要，故本院認
    定之穗永公司逃漏稅捐及幫助彰凱公司逃漏稅捐之金額即如
    犯罪事實欄所示，故起訴書起訴穗永公司逃漏稅捐及幫助彰
    凱公司逃漏稅捐之金額，超出本院認定數額部分，因公訴意
    旨認該部分與前揭論罪科刑部分具有實質上一罪、裁判上一
    罪關係，亦不另為無罪之諭知，併此敘明。
據上論斷，應依刑事訴訟法第273 條之1 第1 項、第299 條第1
項前段、第310 條之2 、第454 條第1 項，修正前商業會計法第
71條第1 款，稅捐稽徵法第47條第1 款、第41條、第43條第1 項
，刑法第2 條第1 項前段、第11條前段，修正前刑法第55條、第
41條第1 項前段、第51條第5 款、第47條，修正前罰金罰鍰提高
標準條例第2 條，中華民國96年罪犯減刑條例第2 條第1 項第3
款、第7 條、第9 條、第10條第1 項，判決如主文。
本案經檢察官周芝君到庭執行職務。
中    華    民    國    99    年    5     月    26    日
                    刑事第十二庭  法  官  許雅婷
以上正本證明與原本無異。
如不服本判決，應於判決送達後10日內向本院提出上訴狀（應附
繕本），其未敘述上訴理由者，應於上訴期間屆滿後20日內補提
理由書狀於本院，上訴於臺灣高等法院。
                                  書記官  陳孟君
中    華    民    國    99    年    5     月    26    日
附錄本案論罪科刑法條全文：
稅捐稽徵法第41條
納稅義務人以詐術或其他不正當方法逃漏稅捐者，處5 年以下有
期徒刑、拘役或科或併科新臺幣6 萬元以下罰金。
稅捐稽徵法第47條
本法關於納稅義務人、扣繳義務人及代徵人應處徒刑之規定，於
左列之人適用之：
一  公司法規定之公司負責人。
二  民法或其他法律規定對外代表法人之董事或理事。
三  商業登記法規定之商業負責人。
四  其他非法人團體之代表人或管理人。
稅捐稽徵法第43條
教唆或幫助犯第41條或第42條之罪者，處3 年以下有期徒刑、拘
役或科新台幣6 萬元以下罰金。
稅務人員、執行業務之律師、會計師或其他合法代理人犯前項之
罪者，加重其刑至二分之一。
稅務稽徵人員違反第33條規定者，除觸犯刑法者移送法辦外，處
1 萬元以上5 萬元以下罰鍰。
修正前商業會計法第71條
商業負責人、主辦及經辦會計人員或依法受託代他人處理會計事
務之人員有下列情事之一者，處5 年以下有期徒刑、拘役或科或
併科新臺幣15萬元以下罰金：
一、以明知為不實之事項，而填製會計憑證或記入帳冊。
二、故意使應保存之會計憑證、會計帳簿報表滅失毀損。
三、偽造或變造會計憑證、會計帳簿報表內容或毀損其頁數。
四、故意遺漏會計事項不為記錄，致使財務報表發生不實之結果
    。
五、其他利用不正當方法，致使會計事項或財務報表發生不實之
    結果。
附表：
┌──┬──────┬──────┬──────┬─────┐
│編號│統一發票號碼│ 開立年月日 │   銷售額   │  稅額    │
├──┼──────┼──────┼──────┼─────┤
│ 一 │AU00000000  │93年7月2日  │1,125,000元 │56,250元  │
├──┼──────┼──────┼──────┼─────┤
│ 二 │AU00000000  │93年7 月15日│750,000 元  │37,500元  │
├──┼──────┼──────┼──────┼─────┤
│ 三 │AU00000000  │93年8月2日  │159,840 元  │7,992元   │
├──┼──────┼──────┼──────┼─────┤
│ 四 │AU00000000  │93年8月10日 │830,000 元  │41,500元  │
├──┼──────┼──────┼──────┼─────┤
│ 五 │AU00000000  │93年8 月20日│281,880 元  │14,094元  │
├──┼──────┼──────┼──────┼─────┤
│合計│            │            │3,146,720 元│157,336 元│
└──┴──────┴──────┴──────┴─────┘

司法院資訊處製作；財團法人民間司法改革基金會備份。
